---
title: " Hvilke sammenhenger har vi mellom inntekt, kjønn og evnenivå («afqt») på arbeidsplassen?"
author: "Magnus og Harald"
institute: "HVL"
date: last-modified
date-format: "dddd D MMM, YYYY"
lang: NO_nb
# lang: NO_nn
citeproc: true
number-sections: true
format:
  revealjs: 
    theme: simple
    number-depth: 2
    slide-number: c/t
    toc: true
    toc-depth: 1
    smaller: true
    scrollable: true
    preview-links: auto
    footer: "Presentasjon «Assignment 2» msb105"
    fig-width: 7
  pptx: default
  html: default
  typst:
    papersize: a4
  pdf:
    papersize: a4
editor: source
editor_options:
  markdown:
    wrap: 72
    canonical: true
    chunk_output_type: console
echo: true
eval: true
nocite: '@*'
bibliography: Assignment_2.bib
---

[@lin] [@zotero-item-335]

## Introduksjon

-   Kort om datasettet (`modelr::heights` eller Judge-datasettet)
-   Variabler:
    -   `income`: Inntekt
    -   `gender`: Kjønn
    -   `afqt`: Evnenivå (testscore)
-   Formål: Undersøke sammenhenger mellom inntekt, kjønn og evnenivå

------------------------------------------------------------------------

## Litteraturgjennomgang

-   Hva er kjent fra tidligere studier?

    Vi vil ta utgangspunkt fra artikkeler og forskninger som tar for seg
    variablene inntekt, kjønn og evnenivå.

-   Artikkelen "cognitive perfromance and labo market outcomes" @lin tar
    for seg hvordan kognitiv prestasjoner henger sammen med
    arbeidsmarkedsutfall innen lønn, for personer i alderen 20-50 år.
    Artikkelen finner at det kognitiv presentasjon har en positiv
    sammenheng med alle aldre, det er en differensiert avkastning på
    kjønn, effekter på lønn og timer arbeidstid. Andre studier som
    "women benefit the most from taking higher education"
    @WomenBenefitMost tar for seg utdanningsnivå mellom kvinner og menn,
    og hvem som tjener mest på å øke sine evner gjennom utdanning. Dette
    vil kunne gi oss et grunnlag for å forklarer samhengene mellom
    inntekt, kjønn og evne nivå gjennom modellen hight.

-   Hvordan henger kognitive evner ofte sammen med inntekt?

    Den kognitive evnen virker gjennom utdanning, produktivitet og
    yrkesvalg, noe som gi en sterkere effekt over tid.

    Ifølge artikkelen til @lin har det kommet frem at kognitiv evner har
    en positiv sammenheng opp gjennom alle aldre. Den tilsvarer positivt
    med et bedre arbeidsmarkedsutfall, der høyere evnenivå vil føre til
    høyre lønn og flere arbeidstimer, noe som så gir en større
    totalinntekt.

-   Er det kjønnsforskjeller i inntekt og evnenivå?

-   (Sett inn noen korte referanser med APA7-format her.)

------------------------------------------------------------------------

## Data grunnlag & klargjøring

```{r}
library(dplyr)
library(ggplot2)
library(modelr)
library(knitr)

data <- modelr::heights

modelr::heights
```

------------------------------------------------------------------------

## Beskrivende statistikk (tabell)

```{r}
data |>
summarise(
n = n(),
mean_income = mean(income),
sd_income = sd(income),
median_income = median(income),
mean_afqt = mean(afqt),
sd_afqt = sd(afqt),
median_afqt = median(afqt)
) |>
knitr::kable()
```

------------------------------------------------------------------------

## Fordeling av variabler

```{r}
ggplot(data, aes(x = income)) +
geom_histogram(binwidth = diff(range(data$income, na.rm=TRUE))/30, color = "white") +
labs(title = "Fordeling av inntekt",
x = "Inntekt",
y = "Antall")

ggplot(data, aes(x = afqt)) +
geom_histogram(binwidth = diff(range(data$afqt, na.rm=TRUE))/30, color = "white") +
labs(title = "Fordeling av AFQT",
x = "AFQT-score",
y = "Antall")


```

------------------------------------------------------------------------

## Kjønnsforskjeller

```{r}
ggplot(data = modelr::heights, aes(x = sex, y = income, fill = sex)) +
geom_boxplot(alpha = 0.8, show.legend = FALSE) +
labs(title = "Inntekt fordelt pa kjonn",
x = "Kjonn", y = "Inntekt")

```

```{r}
ggplot(data, aes(x = sex, y = afqt, fill = sex)) +
geom_violin(alpha = 0.6, trim = FALSE, show.legend = FALSE) +
geom_boxplot(width = .15, outlier.shape = NA, alpha = 0.8, show.legend = FALSE) +
labs(title = "AFQT fordelt pa kjonn",
x = "Kjonn", y = "AFQT-score")

```

------------------------------------------------------------------------

## Sammenhenger

```{r}
echo = FALSE
ggplot(data, aes(x = afqt, y = income, color = sex)) +
geom_point(alpha = 0.4) +
geom_smooth(method = "lm", se = FALSE) +
labs(title = "Sammenheng mellom AFQT og inntekt",
x = "AFQT-score", y = "Inntekt", color = "Kjonn")

```

------------------------------------------------------------------------

## Korrelasjoner eller regresjonsmedell

```{r}
# Enkel korrelasjon mellom income og afqt

cor_tbl <- data |>
summarise(kor_income_afqt = cor(income, afqt))
knitr::kable(cor_tbl)

# Parvis spredningsplott (kan være "tungt" på store datasett)

pairs(~ income + afqt, data = data)

# regresjon
mod1 <- lm(income ~ afqt + sex, data = data)
broom::tidy(mod1, conf.int = TRUE) |>
knitr::kable(digits = 3)

```

------------------------------------------------------------------------

## diskusjon

-   Hva viser figurene om:

-   Fordelingene (skjevhet, outliers)?

-   Kjønnsforskjeller i nivå?

-   Styrken/retningen på sammenhengen AFQT–inntekt?

-   

    ## Stemmer funn med litteraturen? Mulige mekanismer? Begrensninger?

## konklusjon

-   Kort oppsummering av hovedfunn

-   

    ## Impliserte videre steg (flere kontrollvariabler, robusthetstester, modellvalg)
