---
title: " Hvilke sammenhenger har vi mellom inntekt, kjønn og evnenivå («afqt») på arbeidsplassen?"
author: "Magnus og Harald"
institute: "HVL"
date: last-modified
date-format: "dddd D MMM, YYYY"
lang: NO_nb
encoding: UTF-8
# lang: NO_nn
citeproc: true
number-sections: true
format:
  revealjs: 
    theme: simple
    number-depth: 2
    slide-number: c/t
    toc: true
    toc-depth: 1
    smaller: true
    scrollable: true
    preview-links: auto
    footer: "Presentasjon «Assignment 2» msb105"
    fig-width: 7
  pptx: default
  html: default
  typst:
    papersize: a4
  pdf:
    papersize: a4
editor: source
editor_options:
  markdown:
    wrap: 72
    canonical: true
    chunk_output_type: console
echo: true
eval: true
nocite: '@*'
bibliography: Assignment_2.bib
---

[@lin] [@zotero-item-335]

## Introduksjon

-   Kort om datasettet (`modelr::heights` eller Judge-datasettet)
-   Variabler:
    -   `income`: Inntekt
    -   `gender`: Kjønn
    -   `afqt`: Evnenivå (testscore)
-   Formål: Undersøke sammenhenger mellom inntekt, kjønn og evnenivå

------------------------------------------------------------------------

## Litteraturgjennomgang

-   Hva er kjent fra tidligere studier?

-   Hvordan henger kognitive evner ofte sammen med inntekt?

    I følge artikkelen

-   Er det kjønnsforskjeller i inntekt og evnenivå?

-   (Sett inn noen korte referanser med APA7-format her.)

------------------------------------------------------------------------

## Data grunnlag & klargjøring

```{r}
library(dplyr)
library(ggplot2)
library(modelr)
library(knitr)
library(tinytex)
data <- modelr::heights

modelr::heights
```

------------------------------------------------------------------------

## Beskrivende statistikk (tabell)

```{r}
data |>
summarise(
n = n(),
mean_income = mean(income),
sd_income = sd(income),
median_income = median(income),
mean_afqt = mean(afqt),
sd_afqt = sd(afqt),
median_afqt = median(afqt)
) |>
knitr::kable()
```

```{r}
beskrivende_tabell <- data %>%
  summarise(
    n = n(),
    mean_income = mean(income, na.rm = TRUE),
    sd_income = sd(income, na.rm = TRUE),
    median_income_total = median(income, na.rm = TRUE),
    mean_afqt = mean(afqt, na.rm = TRUE),
    sd_afqt = sd(afqt, na.rm = TRUE),
    median_afqt_total = median(afqt, na.rm = TRUE),
    mean_income_menn = mean(income[sex == "male"], na.rm = TRUE),
    mean_income_kvinner = mean(income[sex == "female"], na.rm = TRUE)
  )

# Vis tabellen pent
kable(
  beskrivende_tabell,
  caption = "Beskrivende statistikk inkludert median inntekt per kjønn"
)
```

------------------------------------------------------------------------

## Fordeling av variabler

```{r}
ggplot(data, aes(x = income)) +
geom_histogram(binwidth = diff(range(data$income, na.rm=TRUE))/30, color = "white") +
labs(title = "Fordeling av inntekt",
x = "Inntekt",
y = "Antall")

ggplot(data, aes(x = afqt)) +
geom_histogram(binwidth = diff(range(data$afqt, na.rm=TRUE))/30, color = "white") +
labs(title = "Fordeling av AFQT",
x = "AFQT-score",
y = "Antall")


```

------------------------------------------------------------------------

## Kjønnsforskjeller

```{r}
ggplot(data = modelr::heights, aes(x = sex, y = income, fill = sex)) +
geom_boxplot(alpha = 0.8, show.legend = FALSE) +
labs(title = "Inntekt fordelt på kjønn",
x = "Kjønn", y = "Inntekt")

ggplot(data = modelr::heights, aes(x = sex, y = income, fill = sex)) +
  geom_violin(trim = FALSE, alpha = 0.6) +
  geom_boxplot(width = 0.1, outlier.shape = NA, alpha = 0.8) +
  labs(title = "Inntektsfordeling etter kjønn",
       x = "Kjønn", y = "Inntekt")

ggplot(data = modelr::heights, aes(x = sex, y = income, color = sex)) +
  geom_jitter(alpha = 0.4, width = 0.2) +
  stat_summary(fun = mean, geom = "point", shape = 23, size = 4, fill = "black") +
  labs(title = "Inntekt per individ etter kjønn",
       x = "Kjønn", y = "Inntekt")

ggplot(data = modelr::heights, aes(x = sex, y = income, fill = sex)) +
  stat_summary(fun = mean, geom = "bar", alpha = 0.7) +
  stat_summary(fun.data = mean_se, geom = "errorbar", width = 0.2) +
  labs(title = "Gjennomsnittlig inntekt etter kjønn",
       x = "Kjønn", y = "Gjennomsnittlig inntekt")
```

```{r}
library(ggridges)

ggplot(data = modelr::heights, aes(x = income, y = sex, fill = sex)) +
  geom_density_ridges(alpha = 0.7) +
  labs(title = "Inntektsfordeling etter kjønn (tetthet)",
       x = "Inntekt", y = "Kjønn")

ggplot(data = modelr::heights, aes(x = income, fill = sex)) +
  geom_histogram(binwidth = 10000, alpha = 0.7, color = "white") +
  facet_wrap(~ sex) +
  labs(title = "Fordeling av inntekt for menn og kvinner",
       x = "Inntekt", y = "Antall")

library(scales)  # for å formatere tall pent
ggplot(data = modelr::heights, aes(x = sex, y = income, fill = sex)) +
  geom_violin(trim = FALSE, alpha = 0.7) +
  stat_summary(fun = "mean", geom = "point", shape = 23, size = 3, color = "black", fill = "white") +
  labs(title = "Inntekt fordelt på kjønn (fordeling og gjennomsnitt)",
       x = "Kjønn", y = "Inntekt") +
  theme_minimal() +
   scale_y_continuous(
    labels = label_number(big.mark = " ", decimal.mark = ","),
    breaks = pretty(range(data$income, na.rm = TRUE), n = 6)
   )

```

```{r}
data <- modelr::heights
options(scipen = 999)  # slå av vitenskapelig notasjon

ggplot(data, aes(x = sex, y = income, fill = sex)) +
  geom_boxplot(alpha = 0.8, show.legend = FALSE) +
  stat_summary(fun = mean, geom = "point", shape = 23, size = 3, fill = "white") +
  scale_y_continuous(
    labels = label_number(big.mark = " ", decimal.mark = ","),
    breaks = pretty(range(data$income, na.rm = TRUE), n = 6)
  ) +
  labs(title = "Inntekt fordelt på kjønn", x = "Kjønn", y = "Inntekt (NOK)") +
  theme_minimal()
```

------------------------------------------------------------------------

## Sammenhenger

```{r}
ggplot(data, aes(x = afqt, y = income, color = sex)) +
geom_point(alpha = 0.4) +
geom_smooth(method = "lm", se = FALSE) +
labs(title = "Sammenheng mellom AFQT og inntekt",
x = "AFQT-score", y = "Inntekt", color = "Kjonn")

```

------------------------------------------------------------------------

## Korrelasjoner eller regresjonsmedell

```{r}
# Enkel korrelasjon mellom income og afqt

cor_tbl <- data |>
summarise(kor_income_afqt = cor(income, afqt))
knitr::kable(cor_tbl)

# Parvis spredningsplott (kan være "tungt" på store datasett)

pairs(~ income + afqt, data = data)

# regresjon
mod1 <- lm(income ~ afqt + sex, data = data)
broom::tidy(mod1, conf.int = TRUE) |>
knitr::kable(digits = 3)

```

------------------------------------------------------------------------

## diskusjon

-   Hva viser figurene om:

-   Fordelingene (skjevhet, outliers)?

-   Kjønnsforskjeller i nivå?

-   Styrken/retningen på sammenhengen AFQT–inntekt?

-   

    ## Stemmer funn med litteraturen? Mulige mekanismer? Begrensninger?

## konklusjon

-   Kort oppsummering av hovedfunn

-   

    ## Impliserte videre steg (flere kontrollvariabler, robusthetstester, modellvalg)
