---
title: " Hvilke sammenhenger har vi mellom inntekt, kjønn og evnenivå («afqt») på arbeidsplassen?"
author: "Magnus og Harald"
institute: "HVL"
date: last-modified
date-format: "dddd D MMM, YYYY"
lang: NO_nb
# lang: NO_nn
citeproc: true
number-sections: true
format:
  revealjs: 
    theme: simple
    number-depth: 2
    slide-number: c/t
    toc: true
    toc-depth: 1
    smaller: true
    scrollable: true
    preview-links: auto
    footer: "Presentasjon «Assignment 2» msb105"
    fig-width: 7
  pptx: default
  html: default
  typst:
    papersize: a4
  pdf:
    papersize: a4
editor: source
editor_options:
  markdown:
    wrap: 72
    canonical: true
    chunk_output_type: console
echo: true
eval: true
nocite: '@*'
bibliography: Assignment_2.bib
---

[@lin] [@zotero-item-335]

## Introduksjon

-   Kort om datasettet (`modelr::heights` eller Judge-datasettet)
-   Variabler:
    -   `income`: Inntekt
    -   `gender`: Kjønn
    -   `afqt`: Evnenivå (testscore)
-   Formål: Undersøke sammenhenger mellom inntekt, kjønn og evnenivå

------------------------------------------------------------------------

## Litteraturgjennomgang

-   Hva er kjent fra tidligere studier?

-   Hvordan henger kognitive evner ofte sammen med inntekt?

    I følge artikkelen

-   Er det kjønnsforskjeller i inntekt og evnenivå?

-   (Sett inn noen korte referanser med APA7-format her.)

------------------------------------------------------------------------

## Data grunnlag & klargjøring

```{r}
library(dplyr)
library(ggplot2)
library(modelr)
library(knitr)

data <- modelr::heights

modelr::heights
```

------------------------------------------------------------------------

## Beskrivende statistikk (tabell)

```{r}
data |>
summarise(
n = n(),
mean_income = mean(income),
sd_income = sd(income),
median_income = median(income),
mean_afqt = mean(afqt),
sd_afqt = sd(afqt),
median_afqt = median(afqt)
) |>
knitr::kable()
```

------------------------------------------------------------------------

## Fordeling av variabler

```{r}
ggplot(data, aes(x = income)) +
geom_histogram(binwidth = diff(range(data$income, na.rm=TRUE))/30, color = "white") +
labs(title = "Fordeling av inntekt",
x = "Inntekt",
y = "Antall")

ggplot(data, aes(x = afqt)) +
geom_histogram(binwidth = diff(range(data$afqt, na.rm=TRUE))/30, color = "white") +
labs(title = "Fordeling av AFQT",
x = "AFQT-score",
y = "Antall")


```

------------------------------------------------------------------------

## Kjønnsforskjeller

```{r}
ggplot(data = modelr::heights, aes(x = sex, y = income, fill = sex)) +
geom_boxplot(alpha = 0.8, show.legend = FALSE) +
labs(title = "Inntekt fordelt pa kjonn",
x = "Kjonn", y = "Inntekt")

```

```{r}
ggplot(data, aes(x = sex, y = afqt, fill = sex)) +
geom_violin(alpha = 0.6, trim = FALSE, show.legend = FALSE) +
geom_boxplot(width = .15, outlier.shape = NA, alpha = 0.8, show.legend = FALSE) +
labs(title = "AFQT fordelt pa kjonn",
x = "Kjonn", y = "AFQT-score")

```

------------------------------------------------------------------------

## Sammenhenger

```{r}
echo = FALSE
ggplot(data, aes(x = afqt, y = income, color = sex)) +
geom_point(alpha = 0.4) +
geom_smooth(method = "lm", se = FALSE) +
labs(title = "Sammenheng mellom AFQT og inntekt",
x = "AFQT-score", y = "Inntekt", color = "Kjonn")

```

------------------------------------------------------------------------

## Korrelasjoner eller regresjonsmedell

```{r}
# Enkel korrelasjon mellom income og afqt

cor_tbl <- data |>
summarise(kor_income_afqt = cor(income, afqt))
knitr::kable(cor_tbl)

# Parvis spredningsplott (kan være "tungt" på store datasett)

pairs(~ income + afqt, data = data)

# regresjon
mod1 <- lm(income ~ afqt + sex, data = data)
broom::tidy(mod1, conf.int = TRUE) |>
knitr::kable(digits = 3)

```

------------------------------------------------------------------------

## diskusjon

-   Hva viser figurene om:

-   Fordelingene (skjevhet, outliers)?

-   Kjønnsforskjeller i nivå?

-   Styrken/retningen på sammenhengen AFQT–inntekt?

-   

    ## Stemmer funn med litteraturen? Mulige mekanismer? Begrensninger?

## konklusjon

-   Kort oppsummering av hovedfunn

-   

    ## Impliserte videre steg (flere kontrollvariabler, robusthetstester, modellvalg)
