---
title: " Hvilke sammenhenger har vi mellom inntekt, kjønn og evnenivå («afqt»)?"
author: "Magnus og Harald"
institute: "HVL"
date: last-modified
date-format: "dddd D MMM, YYYY"
lang: NO_nb
# lang: NO_nn
citeproc: true
number-sections: true
format:
  revealjs: 
    theme: simple
    number-depth: 2
    slide-number: c/t
    toc: true
    toc-depth: 1
    smaller: true
    scrollable: true
    preview-links: auto
    footer: "Presentasjon «Assignment 2» msb105"
    fig-width: 7
  pptx: default
  html: default
  typst:
    papersize: a4
  pdf:
    papersize: a4
editor: source
editor_options:
  markdown:
    wrap: 72
    canonical: true
    chunk_output_type: console
echo: false
eval: true
nocite: '@*'
bibliography: Assignment_2.bib
---

[@lin] [@zotero-item-335]

## Introduksjon

-   Kort om datasettet `modelr::heights`
-   Variabler:
    -   `income`: Inntekt
    -   `gender`: Kjønn
    -   `afqt`: Evnenivå (testscore)
-   Formål: Undersøke sammenhenger mellom inntekt, kjønn og evnenivå

------------------------------------------------------------------------

## Litteraturgjennomgang

-   Hva er kjent fra tidligere studier?

    Vi vil ta utgangspunkt fra artikkeler og forskninger som tar for seg
    variablene inntekt, kjønn og evnenivå.

-   Artikkelen "cognitive perfromance and labo market outcomes" @lin tar
    for seg hvordan kognitiv prestasjoner henger sammen med
    arbeidsmarkedsutfall innen lønn, for personer i alderen 20-50 år.

-   Andre studier som "women benefit the most from taking higher
    education" @WomenBenefitMost tar for seg utdanningsnivå mellom
    kvinner og menn, og hvem som tjener mest på å øke sine evner gjennom
    utdanning. Dette vil kunne gi oss et grunnlag for å forklarer
    samhengene mellom inntekt, kjønn og evne nivå gjennom modellen
    hight.

-   Hvordan henger kognitive evner ofte sammen med inntekt?

    Den kognitive evnen virker gjennom utdanning, produktivitet og
    yrkesvalg, noe som gi en sterkere effekt over tid. Artikkelen
    "cognitive performance" finner at det kognitiv presentasjon har en
    positiv sammenheng med alle aldre, det er en differensiert
    avkastning på kjønn, effekter på lønn og timer arbeidstid. Ifølge
    artikkelen til @lin har det kommet frem at kognitiv evner har en
    positiv sammenheng opp gjennom alle aldre. Den tilsvarer positivt
    med et bedre arbeidsmarkedsutfall, der høyere evnenivå vil føre til
    høyre lønn og flere arbeidstimer, noe som så gir en større
    totalinntekt. Samlet over tid vil det gi en større avkastning.
    Samtidig er det også andre variasjoner som påvirker inntekt enn bare
    evnenivået til en person, som sosiale faktorer, nettverk,
    personlighet og flaks

-   Er det kjønnsforskjeller i inntekt og evnenivå?

    Samtidig som timelønnen øker med evnenivå vil det fortsatt være
    forskjeller mellom kjønn når de kommer til inntekt og lik evnenivå
    blant de. Det kommer frem i artikkelen "cognetiv performance" at
    kvinner har en større avkastning på inntekt ved høyere evnenivå enn
    menn, men i den aboslutte innteksterminologien så kommer det frem at
    menn tjener mer i gjennomsnitt enn kvinner. Forskjellen kommer frem
    når vi trekker inn antall arbeidstimer per år mens timelønnen ved en
    gitt evnenivå er mindre markant. Artikkelen "woman benefit the most
    from taking higher education" kommer også frem at kvinner tjener
    mest på høyere utdanning enn menn, men at kvinnedominerte felt gi en
    lavere avkastning i innekt enn i mannsdominerte felt, noe som vil
    være med på å påvirke kjønnsforskjeller i inntekten (legg inn
    kilde). Andre faktorer som kan påvirke kjønnsforskjeller i inntekt
    og evnenivå vil være forhandlinger og forskjellige kulturer.

    Vi vil så se på modellene vi har fått ut ifra de tre variablene og
    se om det er noe likheter mellom de og de utvalgte
    forskningsartikklene.

------------------------------------------------------------------------

## Data grunnlag & klargjøring

```{r}
library(dplyr)
library(ggplot2)
library(modelr)
library(knitr)

data <- modelr::heights

modelr::heights
```

------------------------------------------------------------------------

## Beskrivende statistikk (tabell)

```{r}
data |>
summarise(
n = n(),
mean_income = mean(income),
sd_income = sd(income),
median_income = median(income),
mean_afqt = mean(afqt),
sd_afqt = sd(afqt),
median_afqt = median(afqt)
) |>
knitr::kable()
```

------------------------------------------------------------------------

## Fordeling av variabler

```{r}
ggplot(data, aes(x = income)) +
geom_histogram(binwidth = diff(range(data$income, na.rm=TRUE))/30, color = "white") +
labs(title = "Fordeling av inntekt",
x = "Inntekt",
y = "Antall")

ggplot(data, aes(x = afqt)) +
geom_histogram(binwidth = diff(range(data$afqt, na.rm=TRUE))/30, color = "white") +
labs(title = "Fordeling av AFQT",
x = "AFQT-score",
y = "Antall")


```

------------------------------------------------------------------------

## Kjønnsforskjeller

```{r}
ggplot(data = modelr::heights, aes(x = sex, y = income, fill = sex)) +
geom_boxplot(alpha = 0.8, show.legend = FALSE) +
labs(title = "Inntekt fordelt pa kjonn",
x = "Kjonn", y = "Inntekt")

```

```{r}
ggplot(data, aes(x = sex, y = afqt, fill = sex)) +
geom_violin(alpha = 0.6, trim = FALSE, show.legend = FALSE) +
geom_boxplot(width = .15, outlier.shape = NA, alpha = 0.8, show.legend = FALSE) +
labs(title = "AFQT fordelt pa kjonn",
x = "Kjonn", y = "AFQT-score")

```

------------------------------------------------------------------------

## Sammenhenger

```{r}
echo = FALSE
ggplot(data, aes(x = afqt, y = income, color = sex)) +
geom_point(alpha = 0.4) +
geom_smooth(method = "lm", se = FALSE) +
labs(title = "Sammenheng mellom AFQT og inntekt",
x = "AFQT-score", y = "Inntekt", color = "Kjonn")

```

------------------------------------------------------------------------

## Korrelasjoner eller regresjonsmedell

```{r}
# Enkel korrelasjon mellom income og afqt

cor_tbl <- data |>
summarise(kor_income_afqt = cor(income, afqt))
knitr::kable(cor_tbl)

# Parvis spredningsplott (kan være "tungt" på store datasett)

pairs(~ income + afqt, data = data)

# regresjon
mod1 <- lm(income ~ afqt + sex, data = data)
broom::tidy(mod1, conf.int = TRUE) |>
knitr::kable(digits = 3)

```

------------------------------------------------------------------------

## diskusjon

-   Hva viser figurene om:

-   Fordelingene (skjevhet, outliers)?

-   Kjønnsforskjeller i nivå?

-   Styrken/retningen på sammenhengen AFQT–inntekt?

-   

    ## Stemmer funn med litteraturen? Mulige mekanismer? Begrensninger?

## konklusjon

-   Kort oppsummering av hovedfunn

-   

    ## Impliserte videre steg (flere kontrollvariabler, robusthetstester, modellvalg)
